ACORDAO-COMPLETO-2409857

ACÓRDÃO 6707/2020 ATA 20/2020 - SEGUNDA CÂMARA

VISTOS, relatados e discutidos estes autos referentes à Tomada de Contas Especial deflagrada pelo Fundo Nacional de Saúde - FNS contra o Sr. Bruno Eduardo Rocha Alencar, em face da não comprovação da regular aplicação dos recursos repassados pela União mediante o Projeto Mais Médicos para o Brasil.
ACORDAM os Ministros do Tribunal de Contas da União, reunidos em sessão da 2ª Câmara, ante as razões expostas pelo Relator, em:
9.1. com fundamento nos arts. 1º, inciso I, 16, inciso III, alíneas b e d, 19, caput, e 23, inciso III, da Lei 8.443/1992, julgar irregulares as contas do Sr. Bruno Eduardo Rocha Alencar, condenando-o ao pagamento das quantias abaixo especificadas, com a fixação do prazo de quinze dias, a contar da notificação, para que comprove, perante o Tribunal (art. 214, inciso III, alínea a, do Regimento Interno/TCU) , o recolhimento da dívida ao Fundo Nacional de Saúde, atualizada monetariamente e acrescida dos juros de mora, calculados a partir das correspondentes datas, até o efetivo recolhimento, na forma prevista na legislação em vigor:
	DATA DA OCORRÊNCIA 
	VALOR ORIGINAL (R$) 

	1º/8/2014
	10.000,00

	1º/9/2014
	10.000,00

	1º/10/2014
	10.000,00

	1º/11/2014
	10.000,00

	1º/12/2014
	10.000,00

	1º/1/2015
	10.000,00

	1º/2/2015
	10.000,00

	1º/3/2015
	10.000,00

	1º/4/2015
	10.000,00

	1º/5/2015
	10.000,00

	1º/6/2015
	10.000,00

	1º/7/2015
	10.000,00

	1º/8/2015
	10.000,00

	1º/9/2015
	10.000,00

	1º/10/2015
	10.000,00

9.2. aplicar ao Sr. Bruno Eduardo Rocha Alencar a multa prevista no art. 57 da Lei 8.443/1992, no valor de R$ 20.000,00 (vinte mil reais) , fixando-lhe o prazo de 15 (quinze) dias, a contar do recebimento da notificação, para que comprove, perante o Tribunal, o recolhimento da dívida ao Tesouro Nacional (art. 214, inciso III, alínea a, do Regimento Interno/TCU) , atualizada monetariamente desde a data deste Acórdão até a do efetivo recolhimento, se for paga após o vencimento, na forma da legislação em vigor;
9.3. autorizar, com base no art. 26 da Lei 8.443/1992 c/c art. 217 do Regimento Interno/TCU, o parcelamento das dívidas constantes nos subitens 9.1 e 9.2 deste Acórdão em até 36 (trinta e seis) parcelas mensais e sucessivas, sobre as quais incidirão os correspondentes acréscimos legais (débito: atualização monetária e juros de mora; multa: atualização monetária) , esclarecendo ao responsável que a falta de pagamento de qualquer parcela importará no vencimento antecipado do saldo devedor, sem prejuízo das demais medidas legais;
9.4. autorizar, desde logo, a cobrança judicial das dívidas, nos termos do art. 28, inciso II, da Lei 8.443/1992, caso não atendida a notificação;
9.5. enviar cópia deste Acórdão à Procuradoria da República no Estado do Ceará, nos termos do art. 16, § 3º, da Lei 8.443/1992 c/c art. 209, § 7º, do Regimento Interno do TCU, e ao FNS.

Tomada de Contas Especial deflagrada em face da não comprovação da regular aplicação dos recursos repassados pela União ao ex-bolsista acima indicado, mediante o Projeto Mais Médicos para o Brasil.

Segunda Câmara

Secretaria de Gestão do Trabalho e da Educação na Saúde.

3. Responsável: Bruno Eduardo Rocha Alencar (XXX.853.834-XX).

13.1. Ministros presentes: Ana Arraes (Presidente), Augusto Nardes, Aroldo Cedraz e Raimundo Carreiro.
13.2. Ministros-Substitutos presentes: Marcos Bemquerer Costa (Relator) e André Luís de Carvalho.

MARCOS BEMQUERER

A presente Tomada de Contas Especial foi instaurada pelo Fundo Nacional de Saúde - FNS contra o Sr. Bruno Eduardo Rocha Alencar, em face da não comprovação da regular aplicação dos recursos repassados pela União por força do Projeto Mais Médicos para o Brasil, conforme o Edital de Seleção SGTES/MS 04, de 16 de janeiro de 2014.
2.               Segundo o tomador de contas, o responsável recebeu indevidamente o valor original de R$ 150.000,00, no período no período de 1º/8/2014 a 1º/10/2015, após ter deixado de exercer as atividades relativas ao Projeto, consoante a Nota Técnica DEPREPS/SGTES/MS 278, de 23/03/2017 (peça 4) .
3.	A Secretaria Federal de Controle Interno certificou a irregularidade das contas (peça 20) e a autoridade ministerial atestou haver tomado conhecimento dessa conclusão (peça 22) .
4.                Neste Tribunal, a Secretaria de Controle Externo de Tomada de Contas Especial - SecexTCE apresentou resumo do iter processual e empreendeu o exame técnico da matéria por meio da instrução inserta à peça 36, que reproduzo em parte e com ajustes de forma:
"10. À peça 25 dos autos, consta a instrução inicial em que foram efetuadas as análises dos documentos contidos no processo, tendo sido proposta a citação do responsável arrolado. Em consonância com a proposta do auditor instrutor, respectivamente, Diretor e Secretário da Unidade Técnica efetuaram despacho nas peças 26 e 27.
11. Dessarte, foi promovida a citação ao responsável por meio do Ofício 14710/2019-TCU/Seproc, de 10/12/2019 (peça 29) , tendo (...) apresentado as suas alegações de defesa por meio de Procurador legalmente constituído, conforme consta dos elementos de defesa assentes nas peças 31 a 33. 
 (...) 
16. Cabe ressaltar, de início, que o responsável foi citado em decorrência das seguintes irregularidades:
Ocorrência: recebimento indevido de valores referentes à bolsa-formação do Projeto Mais Médicos para o Brasil pelo Sr. Bruno Eduardo Rocha Alencar, CPF XXX.853.834-XX, no período de agosto de 2014 a outubro de 2015, período em que não mais integrava o projeto, conforme Nota Técnica DEPREPS/SGTES/MS nº 278, de 23/03/2017, peça 4.
 (...) 
Alegações de defesa apresentadas pelo Sr. Bruno Eduardo Rocha Alencar (peça 31) 
17. Inicialmente a defesa alegou que a pretensão relacionada ao ressarcimento dos valores em questão foi fulminada pela prescrição, pois entendeu que, em atenção à prescrição das penalidades aplicadas pelo Tribunal de Contas da União, a Lei Orgânica do TCU (Lei 8.443/1992) não apresenta qualquer disposição e que por isso, a interpretação do TCU acerca de omissão da referida legislação tem sido pela aplicação do artigo 205 do Código Civil Brasil, cujo teor preconiza prescrição de prazo de 10 (dez) anos. 
18. Alegou, ainda quanto ao tema, que outro argumento geralmente utilizado pelo TCU para justificar o seu entendimento sobre a ampliação do referido prazo é autorizado pela interpretação ampla do alcance do disposto no artigo 37, parágrafo 5º, da Constituição Federal, [uma vez] que o referido dispositivo constitucional afirma que 'a lei estabelecerá os prazos de prescrição para ilícitos praticados por qualquer agente, servidor ou não, que causem prejuízos ao erário, ressalvadas as respectivas ações de ressarcimento', mas que tal entendimento não poderia se manter hígido.
19. A defesa sustenta que o Supremo Tribunal Federal já tem se pronunciado de forma contrária à tese da imprescritibilidade, conforme se verificou no julgamento do RE-RG 669.069 (tema 666) , de relatoria do saudoso ministro Teori Zavaski, no qual a Suprema Corte fixou a tese de repercussão geral de que a ação de reparação de danos à Fazenda Pública decorrente de ilícito civil é prescritível, restringindo o alcance do artigo 37, parágrafo 5º, da Constituição Federal. 
20. Ainda sobre o alcance do referido dispositivo constitucional, a defesa destaca também o RE-RG 636.866 (tema 899) , no qual o STF terá que se pronunciar, em sede de repercussão geral, especificamente sobre a prescritibilidade da pretensão de ressarcimento fundada em decisão de Tribunal de Contas. Essa tese de repercussão geral ainda está pendente de julgamento, de tal forma que a controvérsia ainda não foi pacificada pelo STF.
21. O defendente assevera que o ministro Marco Aurélio, do STF, por exemplo, já concedeu uma liminar em março de 2018 nos autos do MS 35.294/DF para suspender débitos imputados pelo TCU em processo de Tomada de Contas Especial (TCE) instaurada para apurar suposto sobrepreço em convênio firmado no ano de 1992 para a construção de uma barragem no Ceará e, diante dessas considerações, o ministro concedeu liminar para suspender os efeitos da condenação imposta pelo TCU, aplicando o prazo prescricional de cinco anos.
22. Argumenta a defesa que, na mesma linha de raciocínio, a 1ª Turma do STF também já possui precedente indicando a aplicação do prazo prescricional de cinco anos para o exercício da pretensão punitiva do TCU. No julgamento do MS 32.201/DF, a 1ª Turma, composta à época dos ministros Marco Aurélio, Rosa Weber e Roberto Barroso (relator do caso) , entendeu pela aplicação do prazo previsto Lei 9.873/1999, que estabelece o prazo prescricional de cinco para o exercício da ação punitiva da administração pública federal. 
23. Conclui a defesa quanto à questão da prescrição, que o prazo de cinco anos é replicado em outros diplomas legais, tais como no Código Tributário Nacional (Lei 5.172/66) , na Lei 9.784/1999, que regula o processo administrativo em âmbito federal, e na Lei nº 9.873/1999, e que, em razão do exposto, [requer] o reconhecimento da preliminar de prescrição da pretensão punitiva para o caso.
24. A defesa fez alguns comentários acerca do contraditório e da ampla defesa em exercício do seu direito. 
25. Com relação ao mérito discutido nos autos, a defesa sustenta que inexistiu no caso elemento qualquer que sustente a deflagração de procedimento administrativo que importe em cobrança visando à restituição dos valores em referência, pois a responsabilidade pela atuação equivocada de um sistema falido, o Departamento de Planejamento e Regulação da Provisão de Profissionais de Saúde aponta para a ausência de liame entre a atuação do Peticionante apenado e o dever de restituir. Alega ainda que aponta o referido relatório que o equívoco se deu em [face] do processamento malsucedido logrado pela ausência de exclusão da inscrição do Recorrente no indigitado 'Sistema Integrado de Administração de Recursos Humanos - SIAPE'. 
26. Assim, o defendente argumenta que imaginou que a verba alusiva ao pagamento extemporâneo na verdade fazia parte do pagamento diferido da bolsa em questão, jamais sabendo tratar-se de valor a ser transferido equivocadamente e que, nesse diapasão, percebe-se que o Peticionante agiu em sintonia com o corolário da boa-fé e, em razão disso, é razoável supor que o interessado não detinha consciência da suposta ilicitude de sua conduta, isso porque não lhe era exigível conduta diversa da praticada.
27. Assevera o defendente que era credor do Município de Quixadá, Ceará, que sempre efetuou os pagamentos em valores absolutamente semelhantes aos valores da bolsa do 'Projeto Mais Médicos para o Brasil' e de forma extemporânea, isto é, fora dos prazos acertados no contrato de prestação de serviços que vinculavam o Município devedor ao Defendente credor e que são semelhantes os valores de R$ 10.000,00 (dez mil reais) , visualizados em planilha, creditados por insígnia bancária pertencente à Administração Pública, que teria causado confusão na contabilidade do Peticionante, que, como se disse, imaginou, na mais lúcida boa-fé, que se tratavam de valores do município. 
28. Afirmou a defesa que jamais imaginou que se tratavam de valores provenientes da bolsa do 'Projeto Mais Médicos para o Brasil', tanto é verdade que, até hoje, o Defendente é credor dos valores junto ao Município de Quixadá. Para receber os ditos recursos teve de lançar mão de EXECUÇÃO DE TÍTULO EXECUTIVO EXTRAJUDICIAL EM FACE DA FAZENDA PÚBLICA, registrado sob o nº 0029943-62.2017.8.06.0151, cujo trâmite se deu na 1ª Vara de Quixadá, Ceará, e culminou na condenação do Município de Quixadá ao pagamento no valor inserido no título.
29. Mencionou o defendente que caso Administração insista em realizar reposições nessas condições, estará afrontando claramente o direito do prestador de serviços, o princípio basilar da segurança das relações jurídicas, inscrito na Constituição da República, e a confiança depositada nos atos administrativos, que possuem, via de regra, presunção de legitimidade, legalidade e veracidade, pois que os pagamentos a maior decorreram de erro exclusivo da Administração Pública, sem que para tal concorresse o Defendente prejudicado. 
30. Assim, assevera que a boa-fé na assunção dos referidos recursos salta aos olhos e deve ser destacada. De acordo com a jurisprudência do Excelso Pretório, a verificação de ilegalidade no pagamento de determinada vantagem não obriga a devolução dos valores recebidos de boa-fé. Posteriormente alega que caso não se reconheça o Direito de não efetuar a devolução dos valores discutidos, que seja oferecido ao devedor o direito de parcelar os débitos em 36 vezes e o direito à sustentação oral. 
Análise das alegações de defesa
31. Não há razão para acolher os argumentos de prescrição apresentados, não viabilizando assim o prazo prescricional de dez anos. Esta matéria já se encontra pacificada, no âmbito deste Tribunal em consonância com o STF no julgamento do Mandado de Segurança 26.210-9/DF, em 04/09/2008, e conforme a Súmula/TCU 282, enunciada:
'As ações de ressarcimento movidas pelo Estado contra os agentes causadores de danos ao erário são imprescritíveis.'
32. No que se refere ao argumento de que o STF, no RE 669.069 (Repercussão Geral 666) , declarou que são prescritíveis as ações de ressarcimento movidas pela Fazenda Pública decorrente de ilícito civil, ressalte-se para a necessidade de atenção quanto ao tipo de ilícito apresentado caso a caso, visto que, ilícitos civis e administrativos não se confundem. Nesse sentido, há que ressaltar que este Tribunal, em recentes julgados (Acórdão 5928/2016-TCU-Segunda Câmara, rel. min. Vital do Rêgo e 5.939/2016-TCU-2ª Câmara, rel. min. subst. Marcos Bemquerer) , tem entendido que a tese fixada pelo STF no RE 669.069, que trata da incidência da prescrição nos débitos com a União decorrentes de ilícitos civis, não alcança prejuízos que decorram de ilícitos administrativos, como os aqui discutidos, que são imprescritíveis.
33. Também não se confunde com a prescritibilidade da pretensão punitiva amparada no art. 205 do Código Civil, que trata das aplicações de sanções, como multa, declaração de inidoneidade de licitante ou inabilitação para função pública. Essas são prescritíveis no prazo de 10 (dez) anos, conforme Acórdão 1441/2016-TCU-Plenário, que uniformizou a jurisprudência acerca dessa questão.
34. Não se confunde também com o prejuízo ao exercício do contraditório e da ampla defesa em função do grande lapso temporal entre a prática do ato irregular e a primeira notificação válida do responsável. Nesse caso, conforme estabelecido no art. 6º, inciso II, c/c art. 19 da IN/TCU 71/2012, modificada pela IN/TCU 76/2016, o TCU avalia a possibilidade de arquivamento da TCE quando há o decurso de prazo superior a 10 anos.
35. Uma vez afastada a tese de prescritibilidade, passa-se a análise das alegações de mérito do defendente.
36. Primeiro, no que diz respeito à sustentação de que foi um erro da administração, devido ao sistema falido, há de se destacar que tal alegação não merece prosperar, uma vez que o responsável não pode se furtar a corrigir benefícios obtidos indevidamente em relação a erros de outrem, inclusive pelo fato de (...) ter assumido uma obrigação contratual com o repassador dos recurso, conforme Política Nacional de Atenção Básica (art. 26, § 3º, da Portaria Interministerial 1.369/2013) , em que o descumprimento das condições, atribuições, deveres e incursão nas vedações previstas no projeto, sujeitará o médico a penalidades, inclusive a restituição do valor recebido a título de bolsa.
37. Segundo, sobre eventual confusão que fizera em razão de ter contrato com valor idêntico com o município de Quixadá, cabe esclarecer que nos créditos de ordens bancárias da União, o histórico da transação no extrato bancário descreve a origem dos recursos creditados, sendo inimaginável esse tipo confusão ser feita por uma pessoa esclarecida, a exemplo de um médico. Assim, tais alegações não merecem guarida e de imediato propõe-se não as acatar. 
38. Aliás, cabe ressaltar que o responsável está tão ciente das irregularidades cometidas e aqui discutidas, que, nos próprios elementos de defesa, faz menção ao pedido de ressarcimento ao Erário em valores (prestações) que não ultrapassem os R$ 3.000,00, alegando uma suposta 'hipossuficiência momentânea de recursos'. Sobre o pedido de parcelamento, quando da proposição do mérito das presentes contas, propor-se-á, nos termos do art. 26 da Lei 8.443/1992 c/c o art. 217 do Regimento Interno, o parcelamento em até 36 vezes dos valores dos débitos em questão. 
39. Não se vislumbra, por fim, a verificação de boa-fé na conduta do responsável, nem excludentes de ilicitude ou de culpabilidade, devendo desde logo suas contas ser julgadas irregulares, propondo-se a rejeição das alegações de defesa do Sr. Bruno Eduardo Rocha Alencar, com a imputação do débito correspondente, bem como a sanção com a multa prevista no art. 57 da Lei 8.443/1992. 
Verificação da Prescrição da Pretensão Punitiva
40. Vale ressaltar que a pretensão punitiva do TCU, conforme Acórdão 1441/2016-TCU-Plenário, que uniformizou a jurisprudência acerca dessa questão, subordina-se ao prazo geral de prescrição indicado no art. 205 do Código Civil, que é de dez anos, contado da data de ocorrência da irregularidade sancionada, nos termos do art. 189 do Código Civil, sendo este prazo interrompido pelo ato que ordenar a citação, a audiência ou a oitiva do responsável.
41. No caso em exame, a perspectiva de aplicação de penalidade ao responsável dificilmente será alcançada pela prescrição, uma vez que a irregularidade sancionada se deu em 1º/10/2015 e o ato de ordenação da citação ocorreu em prazo inferior a dez anos (peça 26) ."
5.               Com essas considerações, a SecexTCE oferece ao Tribunal a proposta de encaminhamento que se segue (peças 36 a 38) :
5.1. rejeitar as alegações de defesa do Sr. Bruno Eduardo Rocha Alencar; 
5.2. julgar irregulares as contas do Sr. Bruno Eduardo Rocha Alencar, com fundamento nos arts. 1º, inciso I, 16, inciso III, alínea d, da Lei 8.443/1992, condenando-o ao pagamento das seguintes quantias:
	DATA DA OCORRÊNCIA 
	VALOR ORIGINAL (R$) 

	1º/8/2014
	10.000,00

	1º/9/2014
	10.000,00

	1º/10/2014
	10.000,00

	1º/11/2014
	10.000,00

	1º/12/2014
	10.000,00

	1º/1/2015
	10.000,00

	1º/2/2015
	10.000,00

	1º/3/2015
	10.000,00

	1º/4/2015
	10.000,00

	1º/5/2015
	10.000,00

	1º/6/2015
	10.000,00

	1º/7/2015
	10.000,00

	1º/8/2015
	10.000,00

	1º/9/2015
	10.000,00

	1º/10/2015
	10.000,00

	TOTAL
	150.000,00

5.3. aplicar ao Sr. Bruno Eduardo Rocha Alencar a multa prevista no art. 57 da Lei 8.443/1992;
5.4. autorizar, com fundamento no art. 26 da Lei 8.443/1992, o parcelamento e a cobrança judicial das dívidas, nos termos do art. 28, inciso II, da Lei 8.443/1992;
5.5. encaminhar cópia da deliberação que vier a ser proferida ao Procurador-Chefe da Procuradoria da República no Estado do Ceará, com base no § 3º do art. 16 da Lei 8.443/1992 c/c o § 7º do art. 209 do Regimento Interno do TCU, e ao FNS.
6.	O Ministério Público junto a este Tribunal, representado pelo Procurador Rodrigo Medeiros de Lima, concordou com a unidade técnica. Nada obstante, alertou que Supremo Tribunal Federal apreciou o RE 636.886, com repercussão geral, e fixou o entendimento de que a pretensão de ressarcimento de débito decorrente de acórdão de Tribunal de Contas está sujeita à prescrição. Apesar dessa contribuição, o Parquet não se posicionou sobre o tema, uma vez que, até aquele momento, não obtivera acesso ao acórdão do STF, o que o impossibilitava de conhecer os termos do julgado (peça 39) .
É o Relatório.

Gildo Leobino de Souza Júnior, OAB/CE 28.669.

Procurador Rodrigo Medeiros de Lima.

TOMADA DE CONTAS ESPECIAL. PROJETO MAIS MÉDICOS PARA O BRASIL. RECEBIMENTO DE VALORES MENSAIS APÓS DEIXAR DE EXERCER AS ATIVIDADES NO ÂMBITO DO PROJETO. CITAÇÃO. ALEGAÇÕES DE DEFESA INSUFICIENTES PARA AFASTAR A OCORRÊNCIA. IRREGULARIDADE DAS CONTAS DO RESPONSÁVEL. DÉBITO E MULTA.

TOMADA DE CONTAS ESPECIAL (TCE)

Secretaria de Controle Externo de Tomada de Contas Especial - SecexTCE.

A presente Tomada de Contas Especial foi instaurada pelo Fundo Nacional de Saúde - FNS contra o Sr. Bruno Eduardo Rocha Alencar, em face da não comprovação da regular aplicação dos recursos repassados pela União mediante o Projeto Mais Médicos para o Brasil, conforme o Edital de Seleção SGTES/MS 04, de 16/1/2014, sob a gestão do Departamento de Planejamento e Regulação da Provisão de Profissionais de Saúde.
2.	O aludido Departamento elaborou a Nota Técnica DEPREPS/SGTES/MS 278, de 23/3/2017 (peça 4, p. 1 e 2) , na qual registra que o responsável deixou de exercer as atividades relacionadas ao Projeto desde 31/7/2014, mas continuou a receber bolsa-formação até 1º/10/2015, porquanto o seu nome não foi prontamente excluído do Sistema Integrado de Administração de Recursos Humanos - Siape após seu desligamento.
3.	No documento de referência, consta a informação de que a bolsa era condicionada à efetiva execução das ações de aperfeiçoamento no âmbito do Projeto, nos termos do que dispõe o art. 22, caput e inciso I, da Portaria Interministerial MS/MEC 1.369, de 8/6/2013, que trata da implementação do Projeto Mais Médicos para o Brasil. 
4.	A Nota Técnica quantificou ainda o débito no valor original de R$ 150.000,00, referente ao recebimento indevido de valores mensais correspondentes à "bolsa-formação", posterior à saída do responsável do Projeto (31/7/2014) , especificamente no período de 1º/8/2014 a 1º/10/2015.
5.	Nesta Casa de Contas, a Secretaria de Controle Externo de Tomada de Contas Especial - SecexTCE, com base em delegação de competência deste Relator, deflagrou a seguinte citação do ex-bolsista para que ressarcisse o débito e/ou oferecesse suas alegações de defesa (peça 29) : 
"[R]eceber indevidamente bolsa-formação do Projeto Mais Médicos para o Brasil pelo Sr. Bruno Eduardo Rocha Alencar, CPF 050.853.834-35 (1648568) , no período de agosto de 2014 a outubro de 2015, período em que não mais integrava o projeto, conforme Nota Técnica DEPREPS/SGTES/MS nº 278, de 23/03/2017, peça 4."
6.	O responsável optou por trazer seus elementos de defesa ao descortino do Tribunal (peças 31 e 32) , os quais foram examinados pela Secretaria instrutiva com a proposta de que não fossem acolhidos. Por conseguinte, a Secex/TCE sugeriu, em essência, julgar irregulares as contas do Sr. Bruno Eduardo Rocha Alencar, condenando-o ao pagamento da quantia discriminada no processo, com imposição da multa proporcional ao dano prevista no art. 57 da Lei 8.443/1992.
7.	Ao se manifestar nos autos, o Ministério Público de Contas concordou com a análise oferecida pela SecexTCE e alertou que Supremo Tribunal Federal - STF apreciou o RE 636.886/AL, com repercussão geral, sufragando o entendimento de que a pretensão de ressarcimento de débito decorrente de decisões de Tribunais de Contas está sujeita à prescrição. Apesar dessa observação, o Parquet especial não se posicionou sobre o tema, uma vez que, até aquele momento, não havia obtido acesso ao acórdão do STF, o que o impossibilitava de conhecer os termos do julgado (peça 39) .
8.	Fixados o exame de mérito e o desfecho alvitrado para o feito, passo à análise da defesa apresentada ao Tribunal.
9.	O Sr. Bruno Eduardo Rocha Alencar alegou que: a) a pretensão de ressarcimento ao erário estaria prescrita, porquanto o STF, no RE 669.069 (tema 666) , fixou a tese de que a ação de reparação de danos à Fazenda Pública decorrente de ilícito civil é prescritível, restringindo o alcance do art. 37, § 5º, da Constituição Federal; b) há outras decisões de ministros do Supremo e de Turma daquele Pretório que reconheceram a prescrição, no prazo de cinco anos, de processos que tramitaram nesta Corte de Contas; c) os pagamentos decorreram de erro da administração e foram recebidos de boa-fé, não sendo possível a devolução das quantias; d) acreditava ser a verba ora impugnada parte do pagamento diferido da bolsa; e) era credor do município de Quixadá/CE, "que sempre efetuou os pagamentos em valores absolutamente semelhantes aos valores da bolsa", o que causou confusão na sua contabilidade; e f) jamais imaginou que as quantias percebidas eram referentes à bolsa do Projeto Mais Médicos para o Brasil, pois confiava que a pecúnia era originária da sua qualidade de credor do ente político, tanto é que teve de propor "Execução de Título Executivo Extrajudicial contra a Fazenda Pública Municipal" em face do município de Quixadá/CE.
10.	O responsável acostou aos autos cópia do processo judicial (n. 0029943-62.2017.8.06.0151) que tramitou na 1ª Vara da Comarca de Quixadá/CE e que resultou na condenação daquele município ao adimplemento do valor constante do título executado. O ente apelou da Sentença e o recurso ainda está pendente de apreciação pela instância superior.
11.	Ao fim de seu arrazoado, requereu a esta Corte: a) que acolha a preliminar de prescrição; b) a "absolvição pela inocorrência de ilícitos"; e c) alternativamente, o parcelamento do débito em valor mensal não superior a R$ 3.000,00. 
12.	Como se percebe, o Sr. Bruno Eduardo Rocha Alencar, em substância, aduziu que a matéria tratada nestes autos estaria prescrita, que as quantias foram recebidas de boa-fé e que decorreram de erro do município e, ainda, que houve certa confusão entre os valores da bolsa com outros que teria direito.
13.	Acerca do instituto da prescrição, necessário divisar o tema sob o aspecto da pretensão sancionatória e ressarcitória.
14.	Quanto ao primeiro, pretensão punitiva, esta Casa de Contas tem assentada jurisprudência, haja vista que fixou o entendimento na linha de que o Tribunal está subordinado ao prazo decenal de prescrição indicado no art. 205 do Código Civil, contado a partir do fato gerador (ocorrência da irregularidade) , e de que o ato que ordenar a citação, a audiência ou a oitiva da parte interrompe a prescrição, nos termos do art. 202, inciso I, do Código Civil (Acórdão 1441/2016-TCU-Plenário, rel. min. Benjamin Zymler; red. min. Walton Alencar Rodrigues) .
15.	No processo ora em análise, percebe-se que o ato que determinou a citação do Sr. Bruno Eduardo Rocha Alencar se deu em 8/11/2019 (peça 27) . Considerando como referência (fato gerador) as datas de ocorrência do débito (2014 e 2015) , observa-se que não está decorrido o prazo de dez anos previsto no Codex. Por conseguinte, após o exame das alegações de defesa, da conduta do responsável e da gravidade da falha, caso se vislumbre a necessidade de aplicação de multa, poderá ser imposta, porquanto o fato tisnado não estaria colhido pela prescrição sancionatória. 
16.	Sob o segundo aspecto, o Tribunal tem interpretado que as ações de ressarcimento movidas pelo Estado contra os agentes causadores de danos ao erário são imprescritíveis, com base no art. 37, § 5º, da Constituição Federal, na jurisprudência do STF (Mandado de Segurança 26.210-9/DF) e no verbete de Súmula/TCU 282.
17.	Não se desconhece que ao julgar o Recurso Extraordinário 669.069/MG (rel. min. Teori Zavascki, jul. 3/2/2016) , o Supremo revisitou o tema da prescrição da pretensão ao ressarcimento por danos causados ao erário por ilícito civil, assentado a tese de que: "É prescritível a ação de reparação de danos à Fazenda Pública decorrente de ilícito civil."
18.	Ocorre que a decisão do Pretório Excelso não traz reflexos aos processos que tramitam nesta Corte de Contas, que cuidam essencialmente de infrações a normas de direito público, e não ao direito privado. Nessa linha de intelecção, destaco excerto de julgado coletado da ferramenta de pesquisa do Tribunal, "Jurisprudência Selecionada":
Acórdão 1668/2019-TCU-Plenário (rel. min. Raimundo Carreiro) 
"O reconhecimento da prescrição de ações de ressarcimento ao erário no julgamento do Recurso Extraordinário 669.069/MG  (Repercussão Geral 666) não atinge os processos de controle externo, uma vez que a decisão do STF se aplica apenas a ações de reparação de danos à Fazenda Pública decorrente de ilícito civil, ou seja, circunscreve-se à prática de atos danosos ao erário que violem normas de Direito Privado."
19.	Consagrando o mesmo entendimento, cito, entre outros, os seguintes Acórdão 2469/2018-TCU-Plenário (rel. min. Augusto Sherman) , 2.354/2020 - 1ª Câmara (rel. min. Bruno Dantas) e 5.928/2016 - 2ª Câmara (rel. min. Vital do Rêgo) .
20.	Em recente decisão, como alertou o MP/TCU, o STF apreciou o RE 636.886/AL (rel. min. Alexandre de Moraes, jul. 20/4/2020) , igualmente sob a sistemática da repercussão geral. Nesse decisum, a Corte Maior firmou a tese de que: "É prescritível a pretensão de ressarcimento ao erário fundada em decisão de Tribunal de Contas."
21.	Apesar de ter sido julgado há pouco tempo, esta Casa de Contas já se debruçou sobre o tema em algumas assentadas, conforme os Acórdão 5690/2020-TCU-Segunda Câmara (rel. min. Aroldo Cedraz) , 5.236/2020 (rel. min. Benjamin Zymler) e 6.084/2020 (rel. min. Benjamin Zymler) , ambos da 1ª Câmara. Para melhor aproximação com a matéria, reproduzo parte do Voto que impulsionou o julgado por último mencionado:
"20. Com relação ao citado RE 636.886/AL, ressalto que o STF fixou o seguinte enunciado para o Tema 899: 'É prescritível a pretensão de ressarcimento ao erário fundada em decisão de Tribunal de Contas'. Não obstante essa respeitável decisão, ainda pairam diversas dúvidas sobre a matéria, pois é possível a conclusão de que a deliberação não tratou da prescrição do processo de controle externo levado a cabo perante o Tribunal de Contas da União, mas sim da prescrição intercorrente ocorrida durante a fase de execução do acórdão condenatório do Tribunal.
21. A decisão do STF versou sobre recurso extraordinário interposto pela União contra acórdão do Tribunal Regional Federal da 5ª Região que negou provimento a embargos de declaração opostos contra acórdão de sua lavra, assim ementado:
'EMENTA: TRIBUTÁRIO. PROCESSUAL CIVIL. EXECUÇÃO FISCAL. PROCESSO PARALISADO POR MAIS DE CINCO ANOS. PRESCRIÇÃO INTERCORRENTE. OCORRÊNCIA. 1. Para fins práticos, deve-se observar quando a Fazenda Pública foi intimada a providenciar o andamento do feito. Passados cinco anos sem diligências concretas, ocorre a prescrição intercorrente. Caso haja suspensão na forma do art. 40, da Lei n. 6.830/80, ocorre a extinção se o feito permanecer paralisado por mais de seis anos. 2. Na hipótese dos autos, houve o arquivamento sem baixa do processo em 12.08.1999 e até a data da sentença extintiva do feito em 05.06.2006, a Fazenda Nacional não apresentou nenhuma medida concreta quanto à localização do devedor ou de seus bens. Revela-se, portanto, inequívoca a ocorrência da prescrição intercorrente.'
22. No caso, a Fazenda Pública deixou a ação paralisada por mais de seis anos, o que ensejou a declaração de prescrição intercorrente no aludido caso concreto. Como se vê da leitura da ementa, a questão controversa em discussão naquela deliberação era unicamente a prescrição intercorrente ocorrida durante a fase de execução do acórdão condenatório do Tribunal.
23. Com base nessa possível interpretação, a matéria decidida no aludido feito não teria nenhuma repercussão de ordem prática e jurídica na presente tomada de contas especial, cujo título executivo extrajudicial ainda não se formou. Caso a AGU, na execução de eventual decisão condenatória proferida neste feito, deixe de adotar as medidas pertinentes dentro do prazo de cinco anos, aí sim haverá a aplicação da tese emanada no RE 636.886, com o reconhecimento da prescrição intercorrente da ação de ressarcimento ao erário fundada em decisão de Tribunal de Contas (a ação de execução fiscal) , pela hipotética inação da Fazenda Pública.
24. Ainda que se interprete que a decisão do STF seja também aplicável à tramitação do processo de controle externo no âmbito do TCU, exsurgem outras diversas questões fundamentais para que esta Corte de Contas estabeleça novo tratamento acerca da prescrição do débito e da pretensão punitiva, em particular qual seria o dies a quo (data de ocorrência do fato irregular ou data do seu conhecimento pelo TCU) e quais seriam as hipóteses de interrupção da prescrição.
25. Diante de todas as dúvidas ainda existentes sobre a decisão do STF no âmbito do RE 636.886, opto por aplicar ao caso em exame a jurisprudência do TCU então existente, que se fundamenta no art. 37, § 5º, da Constituição Federal, no que tange ao ressarcimento do prejuízo."
22.	Como se percebe, prima facie, o RE 636.886/AL não cuidou especificamente de prescrição no processo de controle externo em trâmite no TCU (que é similar ao processo de conhecimento regulado pelo Código de Processo Civil) , mas da prescrição intercorrente ocorrida durante a fase de execução do acórdão condenatório do Tribunal. Ou seja, segundo a jurisprudência que está se formando neste Tribunal, a decisão havida do RE de referência não teria repercussão nos processos desta Corte de Contas.
23.	Diante desse contexto, afasto a questão preambular da prescrição (sancionatória e ressarcitória) suscitada e passo ao exame das alegações de mérito oferecidas pelo responsável.
24.	Afirmou o Sr. Bruno Eduardo Rocha Alencar que os pagamentos decorreram de erro da administração e foram recebidos de boa-fé, razão pela qual estaria obstada a devolução das quantias. A questão não é novidadeira no Tribunal, não devendo ser acolhida a assertiva, porquanto ausente de aderência ao ordenamento jurídico e ao magistério jurisprudencial desta Corte, conforme esclareço adiante. 
25.	No Acórdão 1909/2003-TCU-Plenário (rel. min. Walton Alencar Rodrigues) , o Tribunal feriu o tema ao responder questionamento em processo de Consulta (grifos meus) : 
"A reposição ao erário somente pode ser dispensada quando verificadas cumulativamente as seguintes condições: a) presença de boa-fé do servidor; b) ausência, por parte do servidor, de influência ou interferência para a concessão da vantagem impugnada; c) existência de dúvida plausível sobre a interpretação, validade ou incidência da norma infringida, no momento da edição do ato que autorizou o pagamento da vantagem impugnada; e d) interpretação razoável, embora errônea, da lei pela Administração. Quando não estiverem atendidas todas as essas condições ou quando os pagamentos forem decorrentes de erro operacional da Administração, a reposição ao erário é obrigatória (...) ".
26.	No caso concreto, não ficou evidenciado qualquer equívoco em interpretação de lei, mas mero erro administrativo em não excluir prontamente o nome do responsável do Siape, após o término de sua prestação de serviços ao Projeto Mais Médicos para o Brasil, consoante indicado no item 2 acima. Ademais, ainda que o ex-bolsista tivesse recebido as parcelas de boa-fé, tal fato não afastaria a necessária devolução desses valores, uma vez que a hipótese não atenderia, em conjunto, aos requisitos do precitado Acórdão. 
27.	Em afino com essa linha de exegese, estão os julgados que se seguem (enunciados extraídos da ferramenta de pesquisa do Tribunal, "jurisprudência selecionada") :
Acórdão 6617/2019-TCU-Primeira Câmara (rel. min. Vital do Rêgo) 
"A reposição ao erário de valores recebidos indevidamente é obrigatória, independentemente de boa-fé do beneficiário, quando se tratar de erro operacional da Administração, pois a dispensa de ressarcimento somente se admite na hipótese de erro escusável de interpretação da lei."
Acórdão 7592/2017-TCU-Segunda Câmara (rel. min. subst. André de Carvalho) 
"Impõe-se o ressarcimento dos valores indevidamente recebidos pelo servidor, independentemente da boa-fé, quando se tratar de erro operacional da Administração, pois a dispensa do ressarcimento somente se admite na hipótese de erro escusável de interpretação da lei (Súmula TCU 249) ."
28.	Sobre a afirmação de que acreditava ser a verba parte do pagamento diferido da bolsa, reitera-se que os recursos em questão estavam condicionados à efetiva execução das ações no âmbito do Projeto, nos termos do que dispõe o art. 22, caput e inciso I, da Portaria Interministerial MS/MEC 1.369, de 8 de julho de 2013, que tratou da implementação do Projeto Mais Médicos para o Brasil. Logo, não há falar em pagamento protraído no tempo após o desligamento do bolsista. 
29.	O responsável aduziu ainda que era credor do município de Quixadá/CE, "que sempre efetuou os pagamentos em valores absolutamente semelhantes aos valores da bolsa", o que baralhou a sua contabilidade. Nesse contexto, sustenta que pensava ser a quantia ora impugnada referente a um crédito que teria direito de receber do município de Quixadá/CE, e não à bolsa do Projeto Mais Médicos para o Brasil. Para fundamentar sua defesa, acostou aos autos cópia da ação judicial por ele proposta contra o ente (processo 0029943-62.2017.8.06.0151) , em que a 1ª Vara da Comarca de Quixadá/CE condenou o município ao adimplemento do valor constante do título em execução.
30.	Observa-se que o Sr. Bruno Eduardo Rocha Alencar alega confusão entre as verbas indevidamente percebidas e outro crédito que tinha em face do município. Embora o responsável não tenha sido direto, específico e claro ao precisar e especialmente ao comprovar qual crédito possuía contra o ente, deduz-se que o defendente se referiu ao valor disputado no processo judicial acima mencionado. 
31.	Compulsando o contrato que o responsável entabulou com a administração do município de Quixadá/CE - e que está anexo à cópia do processo judicial trazido a esta Tomada de Contas Especial -, verifica-se que se tratava de avença decorrente do Edital de Chamamento Público 002/2016, para exercer a função de médico clínico geral no município, firmada em 2/3/2016 (peça 32, p. 8 a 11) . Ou seja, o referido contrato foi ajustado em data bem posterior ao período em que o responsável deixou de exercer as atividades relacionadas ao Projeto Mais Médicos para o Brasil (31/07/2014) e também é ulterior ao término dos recebimentos irregulares da bolsa, cujo interregno foi de 1º/8/2014 a 1º/10/2015.
32.	Percebe-se, à guisa cristalina, que são vínculos jurídico-laborais distintos (Projeto: Edital de Seleção SGTES/MS 04, de 16/1/2014; contrato: Edital de Chamamento Público 002/2016) e que as quantias concernentes à bolsa não foram contemporâneas ao contrato que gerou os créditos a receber pelo médico, pois, repisa-se, a última parcela da bolsa (1º/10/2015) precede a avença firmada com o município em pelo menos cinco meses (2/3/2016) . 
33.	Há ainda outras diferenças significativas entre o Programa e contrato, a exemplo do valor mensal da bolsa e da contraprestação pecuniária da avença de 2016: aquele corresponde a R$ 10.000,00 e este a R$ 14.500,00.
34.	Ademais, nos créditos de ordens bancárias emitidas pelo Ministério da Saúde referentes à bolsa, o histórico da transação no extrato bancário descreve claramente a origem dos recursos sob a seguinte indicação: "RETRIBUIÇÃO PROG. MAIS MED" (peça 2) . Noutras palavras, trata-se de rubrica inconfundível.
35.	Nota-se que a irregularidade em exame é de difícil objeção e as alegações de defesa oferecidas pelo responsável não foram suficientes para afastar a ocorrência. 
36.	Por fim, quanto aos requerimentos - a) o reconhecer a prescrição; b) "absolver por inocorrência de ilícitos"; e c) alternativamente, autorizar o fracionamento do débito à proporção mensal não superior a R$ 3.000,00 -, os primeiros (alíneas a e b) foram reptados nas razões jurídicas de decidir acima e o último pode ser atendido, em parte, com base no art. 26 da Lei 8.443/1992 c/c art. 217 do Regimento Interno/TCU, mas em até 36 (trinta e seis) parcelas mensais e sucessivas, sobre as quais incidirão os correspondentes acréscimos legais, independentemente do limite de valor de cada prestação. 
37.	Diante desse contexto, proponho ao Colegiado o seguinte encaminhamento para os autos: a) julgar irregulares as contas do Sr. Bruno Eduardo Rocha Alencar, condenando-o ao pagamento do débito quantificado no processo; b) aplicar-lhe a multa proporcional ao dano prevista no art. 57 da Lei 8.443/1992, ante a reprovabilidade de sua conduta e a gravidade das faltas praticadas; e c) autorizar o parcelamento e a cobrança judicial das dívidas, bem como encaminhar cópia do Acórdão a ser adotado à Procuradoria da República no Estado do Ceará, nos termos do art. 16, § 3º, da Lei 8.443/1992 c/c art. 209, § 7º, do Regimento Interno do TCU.
	Ante o exposto, manifesto-me por que seja aprovada a deliberação que ora submeto a este Colegiado.
T.C.U., Sala das Sessões, em 23 de junho de 2020.
MARCOS BEMQUERER COSTA
Relator